【裁判字號】    98,訴,14
【裁判日期】    990129
【裁判案由】    確認本票債權不存在等
【裁判全文】
臺灣士林地方法院民事判決                98年度訴字第14號
原      告  麗舒科技生活用品有限公司
法定代理人  乙○○
訴訟代理人  郭勇源
            甲○○
被      告  思立國際股份有限公司
法定代理人  丙○○
被      告  戊○○
上二人共同
訴訟代理人  陳垚祥律師
            丁○○
上列當事人間確認本票債權不存在等事件，本院於民國98年9 月
24日言詞辯論終結，判決如下：
    主      文
原告之訴及假執行之聲請均駁回。
訴訟費用由原告負擔。
    事實及理由
一、原告起訴初以郭勇源為該公司法定代理人而起訴，經本院依
    職權查明郭勇源非該公司之法定代理人後，業據乙○○具狀
    陳明同意授權郭勇源、甲○○為訴訟代理人起訴，並更正該
    公司之法定代理人為乙○○，是應認原告公司已經合法代理
    提起本件訴訟，應先敘明。
二、原告起訴主張：原告公司與被告思立國際股份有限公司（下
    稱被告公司，原名思力國際股份有限公司）間因直銷業務關
    係，原告為擔保對被告公司之貨款債務，曾向訴外人郭勇源
    調借如附表所示之本票（下稱系爭本票），嗣原告公司關閉
    ，與被告公司會算結果，原告已簽發支票清償全部貨款，詎
    被告公司並未返還系爭本票，卻向臺灣新竹地方法院對郭勇
    源聲請本票准予強制執行裁定獲准。原告於民國91年2 月28
    日起至93年11月25日止開立支票期間，被告並未提出相關出
    貨單、取貨親筆簽收，憑取貨簽收之對價請領貨款，被告公
    司以發票（三聯式）第三聯收執聯送交原告支領票款，亦未
    開立統一發票向國稅局報稅核銷貨款。被告故意東填西補證
    物，違反買賣常情。又原告於前開期間共開立支票票款計新
    臺幣（下同）672 萬2,072 元，於償還對被告公司欠款150
    萬元、45萬6,072 元後，尚餘171 萬7,144 元，而被告戊○○與原告間無生意往來，被告戊○○於欠缺出貨憑證核銷單
    據之情形下，取得支票票款114 萬6,032 元，為無法律上原
    因而取得之款項，應返還原告。為此，提起本件訴訟，並聲
    明求為判決：(一)確認原告與被告思立國際股份有限公司就經
    臺灣新竹地方法院裁定之如附表所示本票債權不存在。(二)被
    告應將如附表所示本票返還原告。(三)被告思立國際股份有限
    公司及被告戊○○應返還原告171 萬7,144 元。(四)願供擔保
    請准宣告假執行。
三、被告則以：本件原告訴請確認兩造間之本票債權不存在，惟
    系爭本票之發票人為郭勇源，與原告為不同之人格者，原告
    對本件應無訴訟上之實益，其當事人不適格。況原告公司係
    於90年12月14日核准設立，然系爭本票之發票日分別為同年
    11月13日、同月22日、同年12月4 日、同年12月4 日、同年
    12月14日及91年1 月2 日，即均在原告公司成立前後所簽發
    ，係因郭勇源個人向被告公司購買精油等貨品，於收受被告
    公司交付之產品後，以其個人名義所簽發，故系爭本票與嗣
    後成立之原告公司毫無關聯。而郭勇源乃於89年間，成為被
    告之經銷商，向被告公司購買精油等產品，於被告公司每次
    交付貨物之同時簽發系爭本票1 紙以為交付，且在新竹遠東
    百貨公司與統領百貨公司設櫃銷售被告公司之產品，雙方口
    頭約定該兩家百貨公司交付銷售款項之4 成作為給付向被告
    公司購買產品之部分貨款，其餘6 成則為渠營運之用。嗣原
    告公司於90年12月14日成立後，郭勇源即改變付款方式，以
    簽發遠期支票代替給付貨款，而郭勇源所簽發支票，雖大部
    分均有兌現。惟系爭本票因到期日尚未屆至，故未給付。郭
    勇源以其個人名義與被告公司交易計11筆，其後成立原告公
    司，繼續與被告公司交易計29筆。若被告公司其中有1 筆產
    品未交付，郭勇源及其後成立之原告公司豈可能再與被告公
    司繼續交易，簽發本票及支票。而郭勇源於92年12月間結束
    營業後，經與被告會算所有積欠貨款及89年9 月15日之100
    萬元借款，計有積欠8 紙本票共270 萬7,599 元，及原告於
    92年10月20日因有撤票票款33萬8,500 元，故合計為303 萬
    6,099 元；惟因原告有2 次還貨分別為62萬2,874 元及53萬
    204 元，於扣除該2 次退貨貨款後，會算結果為188 萬3,02
    1 元。嗣郭勇源表示先就尾數8 萬3,021 元簽發自93年1 月
    25日至93年12月25日止共13紙支票，斯時尚有百貨公司給付
    1 萬9,850 元及2 萬318 元之兩筆金額尚未入帳，經扣除後
    ，郭勇源積欠被告思立公司175 萬9,832 元未為給付。至被
    告公司如何委託被告戊○○領取支票之票款，係屬被告公司
    與被告戊○○間之內部關係。況被告戊○○之銀行帳戶，亦
    係由被告公司所運用，是郭勇源並無向被告戊○○主張任何
    權利之餘地。再郭勇源於89年9 月間向被告公司借貸100 萬
    元之同時，提供其名下不動產之權狀正本交給被告公司作為
    擔保。詎郭勇源其後卻向地政機關謊報前開權狀正本遺失，
    並申請補發，再將上揭不動產移轉登記予其胞姊甲○○，前
    開行為恐已涉及使公務員登載不實之罪名等語置辯，並聲明
    請求判決：原告之訴駁回。
四、查被告公司原名思力國際股份有限公司，嗣於91年11月14日
    更名為思立國際股份有限公司（本院卷第67頁）。該公司執
    有如附表所示由郭勇源簽發之本票，並分執以向臺灣新竹地
    方法院聲請本票准予強制執行，而由該法院各以如附表所列
    之裁定予以准許等情，為兩造所不爭執，均堪認為真實。
五、茲原告主張系爭本票為其向郭勇源借用而交付被告，兩造間
    無票據原因關係存在，而訴請判決確認被告知票據債權不存
    在，並請求返還溢領及無法律上原因而兌取之票款，惟為被
    告所否認，而以前開情詞置辯。本院判斷如下：
  (一)原告訴請確認本票債權不存在部分：按「在票據上簽名者，
    依票上所載文義負責。」；「票據債務人不得以自己與發票
    人或執票人之前手間所存抗辯之事由對抗執票人。」，票據
    法第5 條第1 項、第13條定有明文。而票據行為為不要因行
    為，即不以給付之原因為要素而得成立之行為，凡簽名於票
    據之人，不問原因如何，均須依票上所載文義負責，除執票
    人取得票據係出於惡意或詐欺者外，發票人不得以自己與執
    票人前手所存抗辯之事由，對抗執票人（最高法院49年台上
    字第678 號判例意旨參照）。是票據債務人以在票據上簽名
    者為限，本票之票據債務人，應限於在本票上簽名之發票人
    、背書人或保證人。第按「確認法律關係之訴，非原告有即
    受確認判決之法律上利益者，不得提起之。」，民事訴訟法
    第247 條第1 項亦有明文，而所謂即受確認判決之法律上利
    益，須因法律關係之存否不明確，致原告在私法上之地位有
    受侵害之危險，而此項危險得以對於被告之確認判決除去之
    者，始為存在（最高法院27年上字第316 號判例意旨參照）
    。其起訴請求確認他人之某法律關係存在或不存在，須以該
    法律關係之雙方當事人為共同被告一同起訴，始為當事人適
    格。若僅以其中一方當事人為被告者，即非適格之當事人。
    本件系爭本票之發票人非原告，亦無證據顯示曾經原告在該
    等本票上簽名、蓋章而為背書或保證，被告自始未主張原告
    對其負有票據債務，依原告自己主張之事實略謂該等本票為
    原告交付被告以擔保貨款支付之用云云，姑不論是否屬實，
    原告對被告訴請確認兩造間票據債權不存在，為無即受確認
    之訴之法律上利益，其此部分之訴已非合法。原告如係欲確
    認被告與郭勇源間之票據關係，則因該法律關係對於郭勇源
    與被告思立公司間必須合一確定，即當以雙方為被告方於當
    事人適格無欠缺，仍不能逕以此由原告對被告起訴之方式，
    達到確認本票債權存否之目的，是其此部分之訴為不合法，
    已為不能准許。況被告雖曾於言詞辯論期日就本院詢問對於
    系爭票據是否為直接前後手關係一節，陳稱：不爭執等語（
    本院卷一第80頁背面），然其僅單純表示不爭執，尚非訴訟
    上自認，嗣後復加爭執，於法亦無不合，縱認此已屬訴訟上
    自認，因被告已經提出借據、支票、借款明細表、轉帳傳票
    、退貨明細表、買賣契約、經銷商訂貨單及本票等（本院卷
    一第184 頁以下）為證。而觀之該等文書內容，顯示與被告
    思立公司往來，無論係借款或訂購貨物等，均係以郭勇源名
    義為之，本票亦係以郭勇源個人名義簽發，且原告公司設立
    時間確係在郭勇源開始與被告思立公司往來之後，且郭勇源
    為該時期原告公司之實際負責人，亦為原告所不爭之事實。
    據此，應認系爭本票確係因郭勇源個人因其與被告思立公司
    間買賣及借款法律關係，而簽發交付被告思立公司收執，與
    原告公司無涉，依據民事訴訟法第279 條第3 項規定，應認
    其撤銷自認合法。此再參照原告與郭勇源前於97年8 月6 日
    共同具名映以郭勇源為原告公司法定代理人名義向本院對被
    告公司起訴，而已本院97年度重訴字第252 號返還不當得利
    事件繫屬，其起訴狀載略謂：被告思立公司與郭勇源間清償
    票款強制執行事件，係原告之個人本票擔保，開立麗舒科技
    公司支票作為陸續清償債務... 原告之開立麗舒科技公司支
    票（包括向妻子所借支票）全部兌現... 被告公司屬於直銷
    商品，並再由被告公司名義借款給原告100 萬元，原告之土
    地設定抵押給被告公司作為擔保金額100 萬元，前述債務陸
    續清償完畢云云，嗣該訴訟事件經撤回起訴，原告公司仍以
    郭勇源為法定代理人，復於同年11月1 日具狀向本院對被告
    公司起訴，而已本院97年度訴字第1429號返還不當得利事件
    繫屬，並在起訴狀內記載：訴外人郭勇源向妻界支票後以麗
    舒科技公司名義陸續向被告公司清償債務，包括原告之麗舒
    科技公司簽出之支票付清交易明細表記載，訴外人郭勇源向
    被告公司前後借款150 萬元，向妻借支票合計48萬元，借用
    原告之名義向被告公司以清償如證物之支票兌現... 核對訴
    外人郭勇源已清償... 訴外人郭勇源借款150 萬元本金及金
    額45萬6,072 元之貨物云云，益堪認定。本此，要已足以顯
    示有關系爭本票及被告兌領原告公司所簽發之支票，均係郭
    勇源為清償其對被告公司所負借款及貨款債務而交付，無論
    系爭本票是否為擔保票，因發票人非原告，票據上亦無原告
    公司具名簽章為保證人，原告就該等本票所載票款本不負票
    據債務，揆之前揭規定及說明，自不能許其逕以被告公司一
    人為原告而訴請確認被告之本票債權不存在，且系爭本票既
    非原告公司簽發，又非該公司交付被告公司，不論票據原因
    關係存否，均無由請求被告返還。
  (二)原告訴請被告返還不當得利部分：原告主張被告兌領支票得
    款，各有如其聲明第3 項所示之不當得利云云。而被告對於
    其確有兌現原告所主張，以該公司名義所簽發之支票一節，
    固不爭執，惟抗辯該等票款均係郭勇源購買貨物支付貨款所
    得，無不當得利等語。參照前開證據資料判斷所得，原告公
    司之支票，係經郭勇源個人借用交付被告公司，即兩造間非
    直接前後手，票據原因關係本即非存在於兩造之間，且郭勇
    源如依原告另案主張為有權借用原告公司支票使用，即屬有
    權處分之人，被告公司係非以惡意受讓支票，其再轉讓或委
    託被告戊○○取款，揆之前揭票據法第13條及最高法院27年
    上字第316 號判例意旨，均應認原告不得執票據原因關係對
    抗被告，而主張被告取得票款為無法律上原因，是原告主張
    被告有不當得利而訴請返還，於法要為無據。至被告與郭勇
    源及原告公司與郭勇源間法律關係如何，則為別一法律關係
    ，均不在本件應審斷之列。
六、從而，本件原告主張被告公司執有系爭本票之票據債權不存
    在，而訴請確認及返還本票，並主張依據不當得利之法律關
    係，訴請被告返還171 萬7,144 元，均為無理由，應予駁回
    。
七、原告之訴既經駁回，所為假執行之聲請亦失所附麗，應併予
    駁回之，且其訴請確認本票債務不存在部分，因屬確認之訴
    ，亦無從許其假執行之聲請。而兩造其餘攻擊防禦方法，經
    本院悉予審酌後認均無礙於本件之判斷，於茲不贅。
八、據上論結，原告之訴為無理由，依民事訴訟法第78條判決如
    主文。
中    華    民    國    99    年     1    月    29    日
                  民事第二庭  法  官  蕭錫証
以上正本證明與原本無異。
如對本判決上訴，應於判決送達後20日內向本院提出上訴狀。
中    華    民    國    99    年    2     月    4     日
                              書記官  林立原
附表：
┌──┬────┬────┬──────┬────┬─────┬─────┐
│編號│發票人  │發票日  │金    額    │到期日  │票號      │新竹地院  │
│    │        │        │（新臺幣）  │        │          │裁定案號  │
├──┼────┼────┼──────┼────┼─────┼─────┤
│1   │郭勇源  │90.12.4 │328,000     │91.12.4 │TH0000000 │93票2062  │
├──┼────┼────┼──────┼────┼─────┼─────┤
│2   │同  上  │90.12.4 │155,080     │91.12.4 │TH0000000 │93票2063  │
├──┼────┼────┼──────┼────┼─────┼─────┤
│3   │同  上  │91.1.2  │199,900     │92.1.2  │TH0000000 │93票2064  │
├──┼────┼────┼──────┼────┼─────┼─────┤
│4   │同  上  │90.11.13│455,472     │91.11.13│TH0000000 │93票2065  │
├──┼────┼────┼──────┼────┼─────┼─────┤
│5   │同  上  │90.12.14│517,520     │91.12.14│TH0000000 │93票2066  │
├──┼────┼────┼──────┼────┼─────┼─────┤
│6   │同  上  │90.11.22│300,000     │91.11.30│TH0000000 │93票2067  │
└──┴────┴────┴──────┴────┴─────┴─────┘

司法院資訊處製作；財團法人民間司法改革基金會備份。
